臺灣士林地方法院民事判決　　　　　　　　 99年度建字第7號
原　　　告　中華工程股份有限公司
法定代理人　嚴雋泰
訴訟代理人　榆政律師
　　　　　　黃聖棻律師
被　　　告　交通部公路總局西部濱海公路北區臨時工程處
法定代理人　李忠璋
訴訟代理人　成介之律師
複代理人　　董子綺
　　　　　　莊育宙
上列當事人間給付工程款事件，本院於民國100 年6 月13日言詞
辯論終結，判決如下：
    主  文
被告應給付原告新臺幣佰肆拾捌萬肆仟伍佰伍拾陸元，及自民
國九十八年七月三日起至清償日止按年息百分之五計算之利息。
原告其餘請求駁回。
訴訟費用由被告負擔百分之十二，餘由原告負擔。
本判決第一項於原告以新臺幣壹佰壹拾陸萬元或等額之台灣土地
銀行中崙分行無記名可轉讓定存單為被告供擔保後，得假執行。
但被告如於假執行程序實施前，以新臺幣佰伍拾萬元為原告預
供擔保，得免為假執行。
原告其餘假執行之聲請駁回。
    事  實  及  理  由
一本件原告起訴時，被告之法定代理人為莊明松，嗣於訴訟程序
  進行中變更為李忠璋，是被告聲請由李忠璋承受訴訟，於法並
  無不合，應予准許，合先敘明。
二原告起訴主張：
  (一)兩造於民國93年12月簽立「西濱快速公路（WH10-1標）54K+
    425~66K+850 側車道新建工程」（下稱系爭工程）工程契約
    （下稱系爭契約），完工期限原訂為810 日曆天，原告自93
    年12月28日即正式開工，原應於96年3 月17日完工，後展延
    至97 年1月30日實際完工；契約金額原為新臺幣（下同）17
    億8,400 萬元，後因變更設計等原因增加至20億2,484 萬8,
    414 元。系爭契約第6 條就工程款約定：「新台幣壹拾柒億
    柒仟貳佰貳拾伍萬參仟陸佰捌拾參元整（如有增減，按照實
    際驗收數量結算）」，系爭工程補充施工說明書總則章第50
    條亦約定：「本工程設計數量僅供參考，竣工時以實做數量
    結算，故系爭工程並非屬總價契約，而係依實作數量結算之
    工程契約。系爭工程於97年1 月30日實際完工後，被告尚有
    2 項應給付之工程款未給付，茲分述如下：
    1.全線施工便道合約數量不足，致額外支出工程款計1,964
      萬3,526 元部分：系爭工程工區範圍內有大坡溪橋、福興
      溪橋、新豐溪橋及社子溪等四座橋樑（下稱系爭橋樑）須
      加以施作，原告於進場施作時發現施作橋樑均有先行施作
      施工便道之工程上需要，需設之施工便道約達14,190平方
      公尺，原告即依實際需要加以施作，惟系爭工程就「甲二
      -64 施工便道」之數量僅編列400 平方公尺，原告於94年
      9 月21日以及94年10月26日發函告知監造單位前情，再於
      95年3 月7 日發函請求監造單位依實做實算原則辦理數量
      之追加手續。惟監造單位竟以「『甲二-64 施工便道』之
      設計原意為大坡溪吊樑時須鋪設於河床上之施工便道數量
      」為由，拒絕另行追加施工便道費用。由於系爭工程所有
      合約文件及圖說均未針對該項目施作方式及範圍有任何說
      明，且「甲二-64 施工便道」之單價亦為一數量化之項目
      （並非乙式計價），其施作數量自仍有前開實做實算原則
      之適用，且應適用於原告於系爭工程施作之所有橋樑。是
      以，橋樑段施工便道鋪設面積共計14,130平方公尺，乘以
      契約單價1,324 元/ 平方公尺後，原告共計增加支出1,96
      4 萬3,526 元（含稅）。
    2.65K+000 ～65K+540 路段（下稱系爭路段）地表軟弱土層
      施工便道挖除暨換料費用760 萬1,429 元部分：系爭路段
      原用途均多屬魚池及農田，其中有將近7 公尺深之土質為
      軟弱之黏土層，故承載力相當弱，致原告在施作本工程工
      項時須先將上揭軟弱土層挖除、換料回填並夯實後始能進
      行後續通程，否則如逕行進場施作，將會因為全套管基樁
      設備過重（包括80T 吊車以及32T 搖管機等），造成工作
      地點之地層下陷而無法作業，或亦可能在施作過程中造成
      搖管機反力不足無法拔管而造成斷樁。前揭工區範圍之新
      豐溪橋工段兩側為魚池、水田及紅樹林保育區○○○○○
      道路可供施工機械及設備進出，故原告必須於路權內分三
      階段施作出入道路，以利橋樑基樁、基礎、帽樑、橋台及
      橋面版工程施工。新豐溪橋之PC加肋拱橋為本工程主要徑
      所在，PLNE7 橋墩臨新豐溪南側堤岸旁為紅樹林保育區○
      ○○○○道路可供進出，原告為利工程施作，並兼顧工安
      環保，乃有以石料與樁頭處理石塊及界土回填方式，置換
      工地原有之軟弱土層，並再加鋪鋼板，俾利施工機具及車
      輛進出。由於前開因素，原告於施作時確有另行開挖、回
      填之需要，以利施作進出道路以及全套管基樁工程。原告
      於進入本工區內施作前，曾向監造單位申請施工檢驗，並
      於94年8 月31日發函要求監造單位就此部分之工程數量辦
      理變更追加，惟監造單位不予同意。但因原告施作本工程
      既確實有置換土層之必要，而系爭契約內並未編列開挖及
      回填費用，故原告請求被告就本工項辦理變更設計，追加
      給付原告因此增加支出之工程款。由於實際購土回填及挖
      運之數量已達24,624立方公尺，購土及挖運費用達667 萬
      3,104 元（計算式：24,624立方公尺×271 元/ 立方公尺
      ＝667 萬3,104 元），回填滾壓（利用土方）費用則達56
      萬6,352 元（計算式：24,624立方公尺×23元/ 立方公尺
      ＝56萬6,352 元），兩項共計723 萬9,456 元，加計營業
      稅後為760 萬1,429 元。
    3.前兩項工程款共計2,724 萬4,955 元，爰依系爭契約第6
      條實做實算之約定及民法第490 條、第491 條規定向被告
      請求給付承攬報酬。遲延利息部分，因原告前曾依政府採
      購法第85條之1 規定向公共工程委員會提出調解申請，原
      告之調解書狀於98年7 月1 日送達被告，故被告應於次日
      負擔給付義務，故以98年7 月3 日為遲延利息起算時點。
  (二)對被告抗辯之陳述：
    1.被告辯稱伊並無要求原告施作施工便道，且系爭工程並無
      施作施工便道之必要云云，惟工程詳細價目表既於發包工
      程費之高架橋下部編列施工便道之工項，並規定計價方式
      為實作實算，顯見橋工段之施工便道為系爭契約約定之應
      施作工項。且系爭工程93年12月17日開工前協調會議，被
      告即要求原告需施作貫通全線之施工便道。又施工便道主
      要係為使工程機械及車輛進出使用，由於系爭工程橋工段
      土層多屬較為軟弱之土質，承載力差，若不施作施工便道
      而任由工程機械及車輛直接行駛於原始土層，將導致機械
      或施工車輛翻覆之意外，此有系爭工程施作時工程車輛翻
      覆之照片可稽，故系爭工程橋工段確實有施作便道之必要
      ，鑑定報告亦認系爭橋樑均有施築施工便道之必要。系爭
      契約文件及圖說並未針對施工便道設計數量400 平方公尺
      如何計算有所說明，係被告逕行解釋為針對大坡溪橋吊樑
      時所需鋪設於河床之施工便道。
    2.被告復辯稱社子溪橋部分搭設有便橋云云，惟便橋係指過
      水部分，沿河兩岸之河床土地等仍需施作施作便道。而福
      興溪及新豐溪橋工段多為魚池、水田等等，新豐溪橋工段
      甚至施工便道須穿越螃蟹養殖池，故被告所辯僅需除草推
      土即可，而無需修築施工便道，與事實不符。
    3.原告所請求軟弱土挖除換料費用，係指將軟弱土層挖起，
      並填以土方，然後予以回填滾壓之工程，至於原來軟弱土
      表面施工便道之鋪設（例如鋼板鋪設），則非屬挖除換料
      之工項，故原告所請求之軟弱土挖除換料費用與施工便道
      之費用，並未有重複計算之問題。
    4.系爭工程投標規定須知雖規定廠商若對招標文件內容有疑
      義可以提出釋疑，然此係給予廠商請求釋疑之權利，若釋
      疑後修改招標文件，則政府採購法之等標期會重新計算，
      遍查招標文件，並無任何規定廠商若無釋疑即喪失權利之
      條款。系爭工程招標文件補充施工說明書既已規定「本工
      程設計數量僅供參考，竣工時以實做數量結算」，亦即設
      計數量係參考而已，原告對參考用之設計數量並無任何疑
      義，自未對此提出釋疑。
    5.依94年7 月14日軟弱土層地盤改良處理評估方案會議紀錄
      所載，系爭工程設計單位中華顧問工程司於設計時有所疏
      失，並未於路權內進行鑽探，導致設計單位於設計時未考
      量系爭軟弱土層之問題，以致後來須為軟弱地盤之改良變
      更設計，故有關軟弱土挖除換料費用，係兩造訂約當時所
      未預料之工項費用，此一工項既有必要施作，且係被告告
      知原告需進行挖除換料之施作，而原契約內並未就此一工
      項編列開挖及回填費用，原告自得依民法第491 條規定亦
      或依民法第227 條之2 情事變更原則，請求被告給付此項
      費用。
    6.本件工程送鑑定之結果認為施工便道之單價以每平方公尺
      76元計價，但未將抽排水費用、清除掘除費用、餘方自行
      處理（不適用材料運棄）費用、購土及挖運費用、碎石級
      配料及舖壓、60cm∮RCP 管及埋設、工地舖設鋼板等費用
      ，及維護、復原等費用列入單價分析，顯有違誤。況鑑定
      報告認施工便道將表土挖除100 公分後，再挖現有之河床
      料回填云云，將構成盜採砂石而觸犯刑法竊盜罪責。縱採
      取盜取砂石做法，雖毋庸計入購土費用，但亦需計入挖運
      費用，鑑定報告未將挖運費用計入，亦有違誤。且施工便
      道需舖設碎石級配料，以避免便道遭雨水沖刷，且可分佈
      重車輪重，以避免傷害路面，且另需鋪設鋼板以提昇承載
      力以及RCP 管以維持舊水路及灌排路之導水順暢，鑑定報
      告未將此等細項列入單價分析。又原告所施作之軟弱土層
      挖除暨換料之寬度為22.8公尺，然鑑定報告卻認為施作之
      寬度僅需6 公尺為已足，從而鑑定報告僅以數量6,804 立
      方公尺計價，並不合理。
  (三)聲明：
    1.被告應給付原告2,724 萬4,955 元（含稅）及自98年7 月
      3 日起至清償日止依週年利率百分之五計算之利息。
    2.原告願供現金或等額之臺灣土地銀行中崙分行無記名可轉
      讓定存單為擔保，請准宣告假執行。
三被告之抗辯：
  (一)關於原告追加施工便道費用1,964萬3,526元部分：
    1.承攬人得請求報酬者，必須該工作為雙方所約定者，惟原
      告主張施作之施工便道，不在系爭契約範圍內，被告並未
      要求施作，且亦無施作之必要。系爭工程就施工便道數項
      編列400 平方公尺，即為足夠。由於大坡溪橋之施作係採
      預力I 型梁橋形式，而預力I 型梁之工法須以吊車吊裝，
      須有空間給予吊車通行，故於工程詳細價目單之「甲二高
      架橋下部」編列「甲二-64 施工便道」項目，此部分設計
      數量有400 平方公尺。至於大坡溪橋兩岸、社子溪橋南岸
      地質均屬於卵礫石，機具本得進出，無需另行施作便道。
      福興溪橋及新豐溪橋之橋墩均位於河岸上，未於河中落墩
      ，施作該二座橋樑之橋墩及基礎時，因溪河北岸為既有道
      路，南岸為土面路，僅需清理雜草及推土等路面處理，而
      無須施設便道或便橋，且其上部結構施作採懸臂工法，施
      工時，相關吊裝可在橋面上進行，亦無施設便道或便橋之
      需要，此觀前開設計圖說A-06第47條之規定可明。福興溪
      橋南岸部分位置之路權範圍內雖有魚塭，然其所在之位置
      及面積，並不影響當時施作機具之進出，故無另外施作便
      道之必要，新豐溪橋南岸、社子溪橋北岸部分位置雖亦有
      魚塭，且此魚塭之位置確實在機具進入之範圍，惟原告就
      前開三位置之魚塭範圍已有填土行為，被告業已於「購土
      及挖運費」項下將填土費用核實計價予原告，原告並無異
      議，故原告另行請求便道費用，顯已重複。社子溪橋橋墩
      位於河川行水區，施工時須架設便橋，故已另外編列施工
      臨時便橋費用，此觀設計圖說A-06第52條規定可明。
    2.系爭工程招標時，被告已給予足夠之等標期期限，原告就
      本件便道數量不足一節，未於招標前後向被告依公路總局
      工程投標須知及附件第5 條第1 項規定向被告請求釋疑，
      原告於招標當時評估之結果，認為系爭數座橋樑無先行施
      作施工便道之需要，自不得事後爭執。原告若自行決定開
      設施工便道，此乃為承包商自行採取之便利措施，並非被
      告所要求，自不得將此成本或費用轉嫁予被告。且縱認有
      開設施工便道之需要，被告亦否認原告有實際施作施工便
      道之事實，對鑑定報告認定施工便道總面積為14130 平方
      公尺之意見，被告爭執。
  (二)關於原告追加系爭路段地表軟弱土層施工便道挖除暨換料費
    用760 萬1,429 元部分：
    被告否認此部分屬於系爭契約範圍。有關系爭工程中65K+44
    0~65K+650 路段，被告固不否認該路段之原用途均多屬魚池
    、農田，然被告為此已辦理該路段軟弱地盤之改良變更設計
    ，且施工便道部分被告亦業以路堤填築數量結算計價辦理。
    鑑定報告雖認系爭路段仍須換土，惟似未考量前開改良變更
    設計之事實及「施工便道以路堤填築數量結算計價辦理」之
    前提，故其認定有誤。又系爭路段地表雖為軟弱土層，惟被
    告否認原告有任何挖除暨換料的行為，原告雖提出94年8 月
    31日發函監造單位之函文欲證明就此部分有工程數量之變更
    追加，然該項證據僅為原告申請辦理變更追加，並非原告實
    際施工之證明。
  (三)縱認原告有施作前開兩項工程之必要及事實，因原告未於施
    工前將相關施工圖、數量等送監造單位審核，亦未於施工後
    送監造單位進行查驗，既未辦理前開流程，仍不得請求被告
    給付此部分工程款。
  (四)聲明：原告之訴駁回，如受不利益判決，願供擔保請准宣告
    免為假執行。
四不爭執事實
  (一)兩造於93年12月簽立系爭工程契約，完工期限原訂為810 日
    曆天，原告自93年12月28日正式開工，原應於96年3 月17日
    完工，後展延至97年1 月30日實際完工；契約金額原為17億
    8,400 萬元，後因變更設計等原因增加至20億2,484 萬8,41
    4 元。
  (二)系爭工程契約第6 條及系爭工程補充施工說明書總則第50條
    均約定，工程數量以竣工時以實做數量結算，工程款以實際
    驗收數量結算。
五本件之爭執要點
  (一)系爭工程除大坡溪橋工段以外，其他三座橋樑之橋工段是否
    施做施工便道之必要？原告是否有施做？工程數量為何？應
    以何單價計價？
  (二)原工程報價單上之「甲二-64 施工便道」之數量是否僅指大
    坡溪橋工段之施工便道？如其他橋樑亦有施做施工便道之必
    要，原告是否得逕施做而以系爭工程契約第6 條及系爭工程
    補充施工說明書總則第50條之約定要求以實做數量結算工程
    數量及工程款？如應以追加工程款方式請求追加，而被告拒
    絕追加，原告應依據何請求權請求已施做之工程部分之工程
    款？
  (三)65K+000 ～65K+540 路段地表是否有軟弱土層？是否應將施
    工便道挖除暨換料費用？原告是否已施做？工程數量為何？
    應以何單價計價？
  (四)原告是否得逕施做而以系爭工程契約第6 條及系爭工程補充
    施工說明書總則第50條之約定要求以實做數量結算工程數量
    及工程款？如應以追加工程款方式請求追加，而被告拒絕追
    加，原告應依據何請求權請求已施做之工程部分之工程款？
六法院之判斷
  (一)系爭契約第6 條雖就工程款約定有「如有增減，按照實際驗
    收數量結算」之文字，另系爭工程補充施工說明書總則章第
    50條亦有「本工程設計數量僅供參考，竣工時以實做數量結
    算」之記載。然上開規定仍應適用於工程項目為兩造工程契
    約中有約定施做之部分，僅數量方面，因無法在施工前百分
    之百預測工程數量，因而實際結算工程款時以實際施做數量
    作為結算基準，但未約定施做之施工項目部分，仍應依法為
    契約之變更或依據法律規定始得請求此部分之工程款。因此
    ，本件原告請求橋工段之施工便道、施工便道挖除換料費用
    之工程款給付，首應審究者為原告上開所施做之工程是否在
    兩造工程契約之約定施做範圍內，如是，原告自可依據原工
    程契約法律關係加以請求，如非兩造工程契約約定施做範圍
    內，原告如已施做且有施做之必要，自需另有其他法律規定
    ，始得請求被告給付該部分之工程款。
  (二)橋工段部分之施工便道
    1.本件工程橋工段部分之施工便道，於工程契約之估價單上
      僅列400 平方公尺之數量乙節，為兩造所不爭執，並有工
      程詳細價目單乙紙（卷一第46頁）在卷可參。而該施工便
      道之項目係編於「甲二-64 」之項次下。兩造不爭執系爭
      工程之橋工段共計有四座橋樑，即大坡溪橋、福興溪橋、
      新豐溪橋及社子溪橋。其中福興溪橋採用「旋臂工法」、
      新豐溪橋採用「PC加肋拱橋」施工法，施工有施工示意圖
      （卷一第203 頁、202 ）附卷可參。福興溪橋旋臂工法之
      施工方式為在橋樑二端各設一橋墩，河床上適當距離設置
      二橋墩，且橋樑兩端之橋墩係設置在岸上，河床上之橋墩
      亦設於土質河床上，有施工相片四張附卷可參（卷一第20
      0 頁）。而新豐溪橋之PC加肋拱橋施工法，則僅於河床兩
      岸之陸地上設置橋墩，再於橋樑中央先設置拱體支撐，逐
      步將橋面設置完成，此亦有施工相片四幀在卷可參（卷一
      201 頁）。因此，被告抗辯福興溪橋與新豐溪橋於進行設
      計時預想施工橋墩基礎之地點均在岸上或土質河床上，故
      不需鋪設施工便道，所編列之「甲二-64 」之施工便道並
      非指此二橋樑之施工便道，應為可採。另社子溪橋被告不
      爭執該橋工段需於河川行水區施工，惟此部分並非編列施
      工便道之工程項目，而係編列施工便橋，此亦有社子溪橋
      施工圖說A-06第52條（卷一第181 頁）記載社子溪橋有編
      列社子溪路段，並說明係為保護紅毛港路段的紅樹林生態
      。因此，被告抗辯「甲二-64 」項次下所編列之施工便道
      並非社子溪橋之施工便道一節應為可採。而大坡溪橋之施
      做係採預力I 型橋樑形式，其工法需以吊車調裝，此有大
      坡溪橋之結構力面圖可參（卷一第177 頁），故於大坡溪
      橋編有施工便道之工程項目。依上所述，由於原工程設計
      時依據當時之地理環境及施工工法之預想，確實並無在福
      興溪橋、新豐溪橋、社子溪橋之橋工段設置施工便道，但
      是大坡溪橋之施工法確實有編列施工便道之必要。因此，
      被告抗辯，原工程所編列之橋工段之施工便道，係指大坡
      溪橋段之施工便道，應為可採。
    2.承上所述，雖系爭工程之橋工段僅在大坡溪橋段編列有施
      工便道之項目，但是本件系爭工程經委託台北市土木技師
      公會進行鑑定，經該公會之技師至現場實際探勘，系爭工
      程之大坡溪橋、福興溪橋、新豐溪橋及社子溪橋皆為道路
      用途之預力混凝土橋，各橋皆分為兩線平行獨立之北上線
      橋樑及南下線橋樑，北上線橋樑與南下線橋樑橋面各自寬
      度約8.6m，兩線橋樑中間有約40M 寬之分隔帶，各橋樑目
      前皆已完工；其中社子溪橋為橫跨社子溪之河川橋，里程
      為54K+565~55K+375 ，大坡溪橋為橫跨大坡溪之河川橋，
      里程為56K+705~56K+920 ，福興溪橋為橫跨福興溪之河川
      橋，里程為60K+730~61K+280 ，福興溪橋旁現仍有魚塭養
      殖中，新豐溪橋為橫跨新豐溪之河川橋，里程為64K+560~
      65K+345 ，新豐溪橋旁現仍有魚塭養殖中，有鑑定報告書
      關於鑑定標的物構造、用途及現況之記載可參（鑑定報告
      第3 頁）。而社子溪橋、大坡溪橋、福興溪橋及新豐溪橋
      等四座橋樑，其橋樑段分佈里程、橋樑型式及施工工法如
      附表1 所示。依據台北市土木技師公會之勘查，系爭工程
      中橋樑之橋墩基礎在河床範圍內均為基樁基礎（鑑定報告
      第4 頁）。而基樁除新豐溪橋之肋拱橋部份之橋墩基樁為
      直徑1. 5公尺之全套管場鑄基樁外，其餘之大坡溪橋、福
      興溪橋及社子溪橋之橋墩基樁均為直徑1.2 公尺之全套管
      場鑄基樁。全套管場鑄基樁於施工時需要80T 吊車及32T
      搖管機等重型施工機具。另外，大坡溪橋需100T吊車以吊
      裝預力混凝土I 型梁，新豐溪橋之肋拱橋需120T工作車以
      利上部結構節塊施工。因此系爭工程之四座橋樑均需要之
      重型施工機具。橋樑之橋墩或位於主河槽或位於高灘地上
      ，故施工時施工機具需行走於高灘地上，以利至定點處施
      工，復以系爭工程橋工段之施工範圍，依據施工前地貌照
      片顯示，原河床或高灘地遍佈魚塭、沼澤或農地，上開吊
      車等施工機具如需至橋墩位置施工，即需舖築施工便道，
      故施工道路有其必要性，此有台北市技師公會之鑑定報告
      書可參（鑑定報告書第4 頁）。因此，原告主張除大坡溪
      橋段外，其餘三座橋樑亦必須施做施工便道始能進行施工
      乙節，應堪採信。被告雖抗辯福興溪橋及新豐溪橋之橋墩
      均位於河岸上，未於河中落墩，施做橋墩及基礎時僅需使
      用北岸之既有道路及南岸之土面路，而無需施設便道云云
      。惟依據福興溪橋之懸臂工法施工示意圖（卷一第202 頁
      ），該橋有四座橋墩即橋墩P1、P2、P3、P4。其中P1及P4
      橋墩，依據施工照片（卷一第200 頁）固然是位於岸上施
      工，但是P2、P3確實位於河床之高灘地上，此由福興溪橋
      閉合段施工之照片可明（卷一第200 頁背面）。是福興溪
      橋之P2、P3橋墩既位於河床之高灘地上，施工時必然需將
      機具移動至該高灘地上施做，為使機具移動及施工上之安
      全，自需鋪設施工便道。被告抗辯此部分不需鋪設施工便
      道即能施工云云，難謂可採。而新豐溪橋之部分其兩側之
      橋墩雖位於陸地上，有新豐溪橋之橋墩照片可參（卷第20
      1 頁）。惟新豐溪橋採PC加肋拱橋施工法。其施工除兩端
      之橋墩外，尚須在河床中間架設第一節拱體支撐及拱牆，
      再施築直桿及直柱再施築樑箱，再施拉斜拉鋼繩後移除支
      撐架，並依序再架設第二節以下之支撐後逐步完成拱橋之
      施工段，有新豐溪橋之結構施工順序圖（卷一第203 頁）
      ，在卷可參。因此，新豐溪橋之施工，亦必須在河床中央
      架設拱體支撐再往兩側施築拱橋，直至拱橋段與河床兩岸
      之橋墩相連。依據上開所述，此部分亦必須將機具移至河
      床上施工，故被告抗辯此部分之施工無需施工便道，亦非
      可採。另社子溪橋段部分，雖編列有便橋之施工項目，惟
      依前鑑定報告所述，系爭工程之橋樑均需在主河槽或高灘
      上施工，社子溪橋縱然有施工便橋，但亦無法將施工機具
      運至河床之高灘上施工，因此，被告抗辯社子溪橋編列有
      施工便橋之工程，無需另為施工便道之鋪設，亦無可取。
    3.契約成立後，情事變更，非當時所得預料，而依其原有效
      果顯失公平者，當事人得聲請法院增、減其給付或變更其
      他原有之效果，民法第227 條之2 第1 項定有明文。系爭
      工程橋工段之部分因施工所需必須鋪設施工便道，惟於工
      程設計之時，除大坡溪橋外，其餘三座橋樑並未編列施工
      便道，故原告縱然施做橋工段之施工便道，亦無法依據原
      契約之法律關係請求被告給付施工便道之工程款，原告主
      張依據原工程契約法律關係，請求被告給付工程款即非有
      理。但橋工段之施工便道確實為施工所必需之工程項目，
      原告復請求被告追加此部分數量而遭拒，此有94年10月26
      日（94）中工西濱發字第93E0195 號函在卷可參，依據上
      開所述，系爭工程契約成立後始發生除原編列有施工便道
      之大坡溪橋橋工段外，其餘三座橋樑之施工亦需要鋪設施
      工便道之需求，而非契約成立時所預料，如仍以該施工便
      道非契約施工項目而不給予原告此部分工程款，顯失公平
      。因此，原告主張依據民法第227 條之2 第1 項規定，請
      求被告給付此部分之工程款，應屬有據。以下茲就原告所
      施做之福興溪橋、新豐溪橋、社子溪橋之橋工段之施工便
      道數量及單價加以審酌：
      (1)本件橋工段施工之面積經送台北市土木技師公會鑑定，
        鑑定機關比對原告主張橋工段設置便道之長度為2,355
        公尺，而系爭工程橋工段總長度為2,340 公尺，兩者之
        長度約略相等，除部份長度因配合工進及道路左右線而
        有重覆外，原告所提施工便道之範圍及長度尚稱合理，
        故系爭工程橋工段之施工便道總面積為14,130平方公尺
        （2,355Mx6.0M=14,130M2），有鑑定報告在卷可參（鑑
        定報告第6 頁）。
      (2)施工便道之形式，如有現有農路可供利用時，可以借用
        農路並協助拓寬重舖級配路基與瀝青混凝土路面，以取
        得施工便道。但依據系爭工程橋工段部分之原地形圖，
        高灘地以外雖有部份農路可供做為施工便道，但在高灘
        地部份並無現有道路可供利用，故必須在高灘地上新設
        施工便道以利施工機具進出，一般高灘地之施工便道係
        利用現有河床料滾壓而成。而依據工程細部設計圖圖號
        G-01~G-18 「鑽孔平面位置及柱狀圖」（鑑定報告附件
        一）及89年1 月「西濱快速道路48 K+800~66K+850桃園
        縣大潭段至新竹縣鳳岡段新建工程地質鑽探工作（地質
        探查）報告書」顯示，工區範圍內之原地表土層為平均
        厚度約40公分之回填土，標準貫入試驗SPT-N 值多在4
        以下，屬於較軟弱之表土，此外本區地下水位約在地表
        下1~2 公尺，且因近海邊受潮汐影響較大，如直接以原
        地表土層作為施工便道，在軟弱土層及表土泡水軟化之
        雙重效應下，施工車輛恐有下陷或翻覆之危險，在考慮
        施工車輛對土壤承載力之要求條件下，需將原約100 公
        分厚之表土層挖除，並就地利用現有河床料回填滾壓，
        如河床料不足，可以篩選過之拆除廢料舖底再回填現有
        河床料作為路面，此為較經濟且施工快速之施工便道型
        式。
      (3)系爭工程在橋工段部份之施工便道沿線經過漁塭、沼澤
        、農地及高灘地等地形。在魚塭、沼澤、農地等低窪地
        形之施工便道施工便道如經過魚塭、沼澤、農地及高灘
        地等低窪地形，依前述，需先行抽水抽乾並將底層軟弱
        土層挖除後，以拆除廢料舖底再回填河床料。依本工程
        細部設計圖圖號A-05（「一般說明(一)」（鑑定報告書附
        件一）之說明18之內容「工程範圍內之堆積物、污泥與
        有礙施工之草本植物應予清除，此項清除工作，承包商
        應事先至現場確實查勘、瞭解現況，除面積調整外，不
        得以任何理由增加費用。」，故依設計原意，將底層軟
        弱土之挖除之前項工作，以契約工作項目「清除與掘除
        」計價。另外有關以拆除廢料舖底再回填河床料之工作
        ，依設計原意，回填低窪地形之後項工作以契約工作項
        目「河川內剩餘土石方處理（就近整平）」計價。但上
        述工作完成後而未夯實，重型施工機具仍有下陷甚至翻
        覆之風險，故填平後之地表面仍需加舖碎石級配或表土
        層以下一定深度予以夯實，以系爭工程路工為主之特性
        及工程經濟性而言，以施工道路表面以下100 公分夯實
        為可行且經濟之方案，但因本工程經過魚塭、沼澤、農
        地等低窪地形之施工便道數量較少，整體而言，施工便
        道應以經過高灘地為主要型式之依據。而在高灘地之施
        工便道係利用現有河床料滾壓而成，考慮本工程高灘地
        之表土層較為軟弱及重型施工機具之需求，故應先將表
        土層平均40公分厚之軟弱土層及底下60公分厚之原有土
        層挖除後，將100 公分厚之現有河床料回填夯實作為施
        工便道。因此，依據附表二所示之內容計價，施工便道
        每平方公尺之單價為76.00 元。本件橋工段部分之工程
        單價以每平方公尺76元為適當。
      (4)原告雖主張系爭工程橋工段施工便道之工程款單價送鑑
        定之結果並未考量排水費用、清除掘除費用、餘方自行
        處理（不適用材料運棄）費用、購土及挖運費用、碎石
        級配料及舖壓、60cm∮RCP 管及埋設、工地舖設鋼板等
        費用，及維護、復原等費用列入單價分析，顯有違誤。
        然系爭橋工段之施工便道之必要形式業經鑑定以土層平
        均40公分厚之軟弱土層及底下60公分厚之原有土層挖除
        後，將100 公分厚之現有河床料回填夯實作為施工便道
        ，故原告額外施做之鋼板、碎石給配、RCO 管之埋設等
        項目，並未證明為施工所必須，自難列入計算。其餘之
        挖掘、土方石近運利用等項目均已將原告所主張之清除
        掘除費用包含在內，並且編列零星工料列費中亦含施工
        道路維護等項目。故原告上開主張顯非可採。至於使用
        河床料之部分僅於施工時鋪設在河床內使用，並未運離
        河床，施工完畢回復後河床料仍在原河床內，並不涉盜
        採砂石刑責之問題，原告認為有盜採砂石觸犯刑責云云
        ，顯有誤會。又施工便道之換料寬度業經鑑定以6 公尺
        為必要，原告主張必須寬達22.8公尺部分，並無證據可
        資證明，亦難採信。
      (5)綜上所述，系爭工程之橋工段之施工便道總面積為14,1
        30平方公尺。惟其中大坡溪橋段之部分原工程契約即編
        列有400 平方公尺之施工便道工程費，此部分應已由被
        告給付故應自上開支總面積中扣除，故本件系爭工程原
        告所施做為原契約所謂約定之橋工段施工便道之數量為
        13,730平方公尺。上開施工面積以工程單價76元加以計
        算，此部分之工程款應為104 萬3,480 元。
  (三)系爭工程65K+000~65K+540 路段之施工便道軟弱土層挖除並
    換料回填部分
    1.兩造不爭執系爭工程65k+000~65K+540 係屬於軟弱地盤路
      段，而其中65K+343~65K+540 為擋土牆（加基樁）路堤段
      ，65K+000~65K+343 則為橋工段（新豐溪橋），該路段旁
      之地上物現況主要為浸水之農田。
    2.經檢視原告所提供工程合約之該區段之地質鑽孔柱狀圖（
      鑑定報告書附件一），由65K+200 附近之BH59~BH61 等3
      孔資料顯示該區段之地表以下約9M深度範圍皆為N 值4~5
      之軟弱沉泥質粘土夾細砂，其地盤承載力依建技規則基礎
      構造設計規範（民國90年版）4.3.1 節所列之承載力公式
      估算約為4.5t/m2 ，以此估算現地地盤所能承受最大機具
      荷重約45t 左右，而今該路段之擋土牆基礎採全套管基樁
      ，其所需之設備包括80噸吊車及32噸搖桿機等，總荷重超
      過地盤所能承受荷重，因此該路段之施工便道確實有必要
      把表層軟弱土層挖除並換料回填，以增加地盤承載力，使
      施工機具能安全進出工地。故65K+000~65K+540 路段屬於
      軟弱地盤，雖經軟弱地盤改良，但因本段工程中含有新豐
      溪橋之橋工段，除路段擋土牆部分必須有80噸及32噸之吊
      車進行施工外，另因新豐溪橋段必須使用重達120 噸之吊
      車（參鑑定報告第4 頁）進入施工，因此必須挖除軟弱土
      層並換料回填。被告抗辯此部分業經進行軟弱地盤改良，
      並無需將軟弱土層挖除回填云云，顯非可採。
    3.依據上開述，65K+000~65K+540 路段施工便道之軟弱土層
      挖除及換料回填之施工項目並非原工程契約中所約定，故
      原告依據原工程契約法律關係請求被告給付工程款，即屬
      無據。但該施工便道挖除軟弱土層換料回填為本件工程施
      工所不可或缺之施工項目，但為契約成立之時，為兩造所
      無法預見，原告再施工過程中發現有追加此部分工程之必
      要，但被告拒絕追加此部分之工程，原告無法依據原工程
      契約法律關係，請求被告給付此部分之工程款，難認公平
      。因此，原告主張依據民法第272 條之2 規定，請求被告
      給付此部分工程款，洵屬有據。
    4.65K+000~65K+540 路段施工便道之寬度為6 公尺，依據原
      告所提出之喬工段施工便道計算表（卷一第47頁）亦均以
      6 公尺之寬度作為施工便道之計算基準，故挖除軟弱土層
      之寬度亦以6.0m為足。原告雖主張軟弱土層挖除暨換料之
      寬度為22.8公尺云云，但此並未見原告提出證據證明，故
      原告主張並非可採。而改良換土深度依Terzaghi基礎土壤
      塑性平衡理論，防止發生貫穿剪力破壞之影響深度=B/2*T
      an(45+φ/2) ，以系爭工程而言，B=車量最大輪距=2.5m
      （貨櫃車），φ= 土壤抗剪角=27+0.3*N=27+0.3*4=28.2
      （度）。故以此計算換土深度為2.1 公尺（2.5/2*Tan(4
      5+28.2/2)=2.1M，）。故挖除及換料回填土方應為6,804
      立方公尺〈(540-0)*6*2.1=6804m3〉。而挖除軟弱土層後
      換料回填之工程費用經送請台北市土木技師公會估算，其
      結果如附表三所示。故65K+000~65K+540 路段施工便道換
      土之工程所需之費用為244 萬1,076 元。
  (四)綜上所陳，本件原告依據民法第227 條之2 規定請求被告給
    付橋工段施工便道之工程款及65K+000~65K+540 路段施工便
    道軟弱土層挖除換料回填之工程款，其中橋工段施工便道施
    做之必要工程款為104 萬3,480 元，65K+000~65K+540 路段
    施工便道軟弱土層挖除換料回填之必要工程款為244 萬1,07
    6 元，共計348 萬4,556 元。原告依據民法第227 條之2 第
    1 項請求被告給付工程費，於348 萬4,556 元之範圍內，為
    有理由，應予准許，逾此部分之請求，為無理由，應予駁回
    。
  (五)復按給付無確定期限者，債務人於債權人得請求給付時，經
    其催告而未為給付，自受催告時起，負遲延責任，其經債權
    人送達訴狀，或依督促程序送達支付命令，與催告有同一之
    效力；又遲延之債務，以支付金錢為標的者，債權人得請求
    依法定利率計算之利息，民法第229 條第2 項、第233 條第
    1 項亦規定甚明。查兩造因本件工程款糾紛向行政院公共工
    程委員會申請調解，經分案為0000000 號調解案等情，業經
    本院向行政院公共工程委員會調閱該卷核閱無訛。經公共工
    程委員會於98年7 月1 日將原告之調解聲請書寄送被告，故
    被告應於98年7 月1 日受到原告給付工程款之催告。從而，
    原告請求被告給付348 萬4,556 元之工程款，自98年7 月3
    日（於被告受催告後之第二日起），至清償日止之遲延利息
    ，為有理由，逾此所為請求，為無理由。
七兩造陳明願供擔保，聲請宣告假執行或免為假執行，經核原告
  勝訴部分，合於法律規定，爰分別酌定相當之擔保金額宣告之
  ；原告其餘假執行之聲請，因訴之駁回而失所依據，不予准許
  。
八本件事證已臻明確，兩造其餘攻擊防禦方法及其他未經援用之
  證據，經斟酌上無礙於本院前述之認定，無一一論究之必要。
九訴訟費用負擔之依據：民事訴訟法第79條。
中    華    民    國   100    年    6     月    27    日
                  民事第一庭  法  官  黃珮禎
以上正本證明與原本無異。
如對本判決上訴，應於判決送達後20日內向本院提出上訴狀，若
委任律師提起上訴者，應一併繳納上訴審裁判費，否則本院得不
命補正逕行駁回上訴。
中    華    民    國   100    年    6     月    29    日
                              書記官  陳韻如